【裁判字號】    91,重上更(三),153
【裁判日期】    920331
【裁判案由】    誣告
【裁判全文】
臺灣高等法院臺中分院刑事判決              九十一年度重上更(三)字第一五三號
      上  訴  人  臺灣台中地方法院檢察署檢察官
      上  訴  人
      即  被  告  甲○○
右列上訴人因被告誣告案件，不服台灣台中地方法院八十三年度訴字第二二二０號中
華民國八十三年九月十六日第一審判決（起訴案號：台灣台中地方法院檢察署民國八
十三年度偵字第二四五九號），提起上訴，經最高法院第三次發回更審，本院判決如
左：
    主    文
原判決撤銷。
甲○○意圖他人受懲戒處分，向該管公務員誣告，處有期徒刑貳月，緩刑貳年。
    事    實
一、甲○○原係台灣高等法院台中分院（以下稱台中高分院）之人事室主任（現已退
    休），因同院之法官兼庭長乙○○未依限申報出生年月日，致彼此互有不滿，甲
    ○○遂於民國（下同）八十一年十二月二十一日書寫陳情狀檢附有關乙○○之職
    員資料表、司法行政部所屬履歷表附頁、簡要自述表等人事資料之影本，向監察
    院檢舉乙○○偽造虛報學歷及出生年月日等情，而甲○○明知乙○○並未以控告
    為個人升官發財之事實，竟意圖使乙○○受懲戒處分，而在其陳情狀內虛構事實
    ，指稱乙○○「自認身份特殊不要錢（現在特嗅不敢而矣），‧‧‧常常亂控濫
    告，造成事端，挑撥同仁控長官．誣告同仁百姓，一年到頭訴控不斷，‧‧‧不
    接受一點公務員之應有約束，並以控告為升官發財之道，在司法界無人不知不（
    應為無之誤）人不曉‧‧‧實乃國家之最大不幸，‧‧‧祈盼諸公不要以事小，
    法官難治，而放過知法玩法，不守法之惡法官，那就是老百姓和國家的不幸了，
    ‧‧‧唯祈諸公勞神，澈查明斷，依法給予知法、玩法、犯法、人人嗅罵的乙○
    ○惡法官應得偽造公私文書等刑責」」等情節，致監察院據甲○○此一陳情狀，
    而於八十二年一月十五日以監台院調字第○一二五號函請司法院查明見復，使
    乙○○因而有受懲戒處分之危險。
二、案經乙○○訴由臺灣臺中地方法院檢察署檢察官偵查起訴。
    理    由
一、訊據上訴人即被告（以下稱被告）甲○○對於八十一年十二月二十一日其擔任台
    中高分院人事室主任期間，以上開陳情狀向監察院檢舉乙○○偽造虛報學歷及出
    生年月日，並於陳情書狀內指稱前開各語等情，並不諱言，但否認有何誣告犯行
    ，辯稱：伊所檢舉之內容均屬事實，且可以證明，事實上在向監察院提出之陳情
    書檢呈之乙○○職員資料表、履歷附頁簡要自述表、台灣高等法院台中分院庭長
    法官遷調志願調查表及銓敘部人事資料調查清冊等影本，已可作為乙○○有偽造
    及虛報學歷、出生年月日之證據，此外台灣台南地方法院、銓敘部、台灣警察專
    科學校、台北市政府警察局所調得之乙○○人事資料亦可資證明乙○○有偽造出
    生年月日及學歷情形，至陳情書中雖有「‧‧‧常常亂控濫告‧‧‧挑撥同仁控
    長官‧‧‧誣告同仁百姓，一年到頭控訴不斷‧‧‧不接受一點公務員之應有約
    束，並以控告為升官發財之道‧‧‧祈盼諸公不要‧‧‧而放過知法玩法、不守
    法之惡法官‧‧‧」之陳述，因上開陳述並無時間、地點為何及如何之記載，顯
    係評論性之陳述，而非事實之陳述，與誣告罪之虛構事實為構成要件不相符等語
    。
二、按公務員應誠實清廉、謹慎勤勉，不得有驕恣貪惰，奢侈放蕩，及冶遊賭博吸食
    煙毒等，足以損失名譽之行為，為公務員服務法第五條所規定，又依同法第二十
    二條規定：「公務員有違反本法者，應按情節輕重，分別予以懲處，其觸犯刑事
    法令者，並依各該法令處罰。」是如公務員有公務員服務法第五條之各種情形之
    一，即可依法予以懲處。本件被告坦承向監察院檢舉告訴人乙○○之上開行為，
    並指稱乙○○現在特嗅不敢要錢而已，及誣告同仁百姓、以控告為升官發財之道
    ，雖其否認有何誣告之不法犯意，並辯稱其於陳明狀並未明示告訴人係於何時、
    何地受賄或有何貪贓枉法之情事，惟被告於本院更三審訊以：為何在陳情狀內稱
    乙○○．．以控告為升官發財之道？已明確舉出乙○○攔過院長的車子，告莊彭
    年院長開公家的車子去上課，另外也告老百姓及伊本人等等為例（見本院更三卷
    第三十二頁）；但依(1)卷附被告所提乙○○告發莊彭年貪污一案（台灣新竹地方
    法院檢察署七十四年度偵字第二五六四號不起訴處分書影本）；及(2)告發蕭仁正
    誣告案（本院八十年度訴字第一０八０號判決影本）；前者告訴人係告發前台中
    高分院院長莊彭年乘坐該院院長座車至私立東海大學、逢甲大學、靜宜女子文理
    學院教書，認公車私用涉嫌侵占公用財物罪，另冒領加班費，涉犯利用職務上機
    會詐取財務之罪，嗣經偵查結果認莊彭年固有乘坐院長座車至學校教書之事實，
    但不涉及貪污，另無證據證明其有冒領加班費之情，而為不起訴處分；後者則以
    蕭仁正不滿民事事件之法官，捏詞申告承辦法官即乙○○枉法裁判，而認蕭仁正
    涉有誣告罪嫌，經確定判決認蕭仁正於七十九年二月九日確有向台灣台中地方法
    檢察官申告法官；但並未具體指摘承辦法官有何違反法律規定而為裁判，不構成
    誣告；足見告訴人並未虛構前台中高分院院長乘坐院長座車上課及蕭仁正申告法
    官之事實，另前台中高分院院長莊彭年亦曾就正式函文台灣高等法院院長說明「
    當天至逢甲大學兼課下課時，見乙○○手持影印傳單一疊，照相機一座，正在拍
    攝彭年座車照片，並向學生分傳單，見彭年即高呼「莊彭年公車私用．．．」等
    語；凡此均顯示告訴人乙○○之所以提出告發均事出有因，並非憑空杜撰，更無
    任何證據顯示告訴人有藉此興訟並收取任何財產上或職務上之不正利益。至被告
    固又以告訴人曾告發被告冒領加班費、住宿費、膳雜費等，經檢察官處分不起訴
    確定，惟此係八十三年間之事，有台灣台中地方法院檢察署檢察官八十三年偵字
    第二四五九號不起訴處分書影本附卷足參，顯係被告書寫陳情書向監察院檢舉後
    發生之事，不足據為被告有無被告所指以控告為升官發財之道之採憑。
三、次查被告雖辯稱其撰寫陳情書係以乙○○偽造學歷出生年月日為主要之訴求對象
    ；然由被告於陳情狀中，在「自認身分特殊不要錢」下，特別括弧強調告訴人（
    現在特嗅不敢而矣），接著又以告訴人「誣告同仁、百姓」、「並以控告為升官
    發財之道」；其文義上已暗諭並影射告訴人操守不良，至其所指摘之事實，又有
    告訴人前揭告發莊彭年、蕭正仁二例足參，係屬可得具體特定之案例，自非單純
    個人主觀上之判斷或單純上情緒之發洩用語，此外被告就其陳情狀內稱乙○○「
    挑撥同仁控長官」及「亂控濫告」亦未能舉出具體事實以供查證，被告於本院更
    三審又坦承告訴人不要錢（本院更三卷第三十二頁）；俱證被告於陳情狀內確有
    虛妄之處，由其陳情狀之用語：藉控告以升官發財部分，核與公務員服務法第五
    條所要求公務員應清廉、不得貪隋之義務相違背，已屬可依法令懲戒之事由，甚
    為明確。被告此部分誣告告訴人乙○○之事實已臻明確，所辯應係事後諉卸之詞
    ，要難採信，被告犯行洵堪認定。
四、末按誣告罪之成立，以告訴人所訴被訴人之事實必須完全出於虛構為要件，若有
    出於誤會或懷疑有此事實而為申告，以致不能證明其所訴之事實為真實，縱被訴
    人不負刑責，而告訴人本缺乏誣告之故意，亦不能成立誣告罪名，最高法院四十
    四年台上字第八九二號著有判例。經查：
  (一)被告固於陳情狀內另指摘告訴人乙○○不務正業；但其已一再陳明其所以認乙○
    ○不務正業，係因認告訴人在外兼課，又兼大廈管理委員、合作社理事、理事主
    席、台中高分院各種委員會主席，因伊認法官之工作係審判，故認其為不務正業
    等語（本院上訴卷第五十六頁；經查被告指(1)告訴人乙○○另尚擔任台中司法大
    廈管理委員會、該大廈消費合作社理監事及主席等職務，業經本院函查屬實，有
    台灣高等法院台中分院九十年九月廿八日（九十）中分義總字第０八三五號函及
    有限責任台中司法大廈各機關聯合員工消費合作社八十九年一月廿七日中法合社
    第００００一七號、八十九年二月十五日（八九）中法合社字第００一號函在卷
    可按（見本院更(二)卷第五十二頁至一七六頁、第二二五頁）；且(2)告訴人乙○○
    於七十七年至八十五年間曾赴省府各單位講授法律課程，亦屬事實，亦有本院人
    事人員陳金虎出具之刑事狀一紙附卷可查（本院更(二)卷第二０八頁反面）；雖公
    務人員得於其他公民營單位兼課，僅須受每週不得超過四個小時之限制，有行政
    院人事行政局６３．９．１７．（６３）局參字第二二三三五號函附卷足憑，且
    公務人員得兼任非營利事業或團體受有報酬職務，亦有考試院訂定發布之「公務
    員兼任非營利事業或團體受有報酬職務許可辦法」在卷足憑，另台中高分院法官
    兼庭長得兼任台中司法大廈管理委員會委員，公務人員亦得擔任合作社社員，並
    當選為該社社員之理監事，此更經銓敘部以５４．８．４．（５４）台敘為參字
    第三八六０號函釋在案，並有台中高分院人事室、總務科承辦人員陳金虎、周孝
    德於本院結證屬實（見本院更(二)卷第二０一至二０二頁、第二一九頁），可見告
    訴人乙○○於擔任台中高分院法官兼庭長之期間內，在未影響其本職工作之前提
    下，依內部程序推選擔任上開職務，固基於其個人服務之熱忱並屬正當之職務行
    為，且依本院所調取告訴人乙○○自七十六年一月至八十一年之分案件數資件，
    亦顯示告訴人乙○○除綜理民庭庭務並任民一庭審判長外，仍兼辦陳情案件等各
    項業務，然衡諸社會一般人對待法官之功能、角色及定位，均以審判業務為中心
    ，被告當時固任職本院人事主任，但終非習於法律之人，其對於法官兼庭長之職
    務為何，審判長之訴訟指揮權、評議、閱卷等工作暨合議庭審判長、法官之角色
    、功能分際如何，亦未必能查悉、深入，是其主觀上以告訴人兼任合作社、大廈
    管理委員、考績委員等等，並非法官之業務重心，而認告訴人乙○○「不務正業
    」，乃涉及其個人對法官角色之認知及價值判斷，其有關之上開陳述顯屬其個人
    主觀上之評論，縱對告訴人乙○○個人之名譽有所影響，究不能以因個人道德之
    評價，認被告此部分有何誣告之不法意圖。
  (二)次查被告向監察院檢舉告訴人乙○○有偽造虛報學歷及出生年月日部分，已據其
    向監察院提出乙○○職員資料表、履歷附頁簡要自述表、台灣高等法院台中分院
    庭長法官遷調志願調查表及銓敘部人事資料調查清冊等影本，且聲請本院向台灣
    台南地方法院調取乙○○擬任人員送審書暨公務人員履歷表影本各一份、向銓敘
    部調取乙○○初任台灣台南地方法院書記官之送審書表及履歷表各一份、向台灣
    警察專科學校調取台灣省警察訓練所乙○○學籍卡片影本一份、向台北警察局調
    取乙○○公務人員履歷表及新任人員調查影本各一份，其中乙○○上開人事資料
    上之出生年月日有記載為二十三年七月五日者，有記載為二十五年七月五日者，
    有記載為二十年十月十八日及二十三年十月十九日等不同之記載，而所記載之學
    歷有三十四年七月至三十八年五月在河南省立洛陽中學就讀，亦有三十五年七月
    至三十八年五月在洛陽中學就讀，又有三十二年九月至三十八年五月在河南洛陽
    中學就讀，另有三十六年至三十八年在河南省立洛中就讀之不同記載。雖告訴人
    乙○○對其出生年月日有誤載，及其所就讀之河南省立洛陽中學修業期間有上開
    不同之記載，於監察院將被告檢舉台中高分院法官兼庭長乙○○涉嫌偽報學歷及
    出生年月日一事，函請司法院查復，而由司法院交台中高分院轉交告訴人乙○○
    提出申復時，說明在案，有台中高分院八十二年三月十日以中分明政字第００
    九號及乙○○之申復書影本在卷可稽。是被告以告訴人乙○○之相關人事資料尚
    有上開不同記載，而懷疑告訴人乙○○有偽造而為不實記載之情形，自屬合理。
    又，被告另提出台中高分院七十年十月十五日中分彭人九七一號函台灣高等法院
    及司法院秘書長之函影本一份及所附台灣日報之新聞稿影本一份為證（見被告原
    審所呈證件貳第一二三頁以下）並以該函主旨係：「據台灣日報社送來住彰化二
    水記者陳文獻新聞及特稿，以推事乙○○十月三日至二水履勘蔡再成確認票據權
    利存在案問案態度惡劣，辱罵二水農會總幹事陳基爐及信用部主任董中和，並語
    涉案外為顧及司法新形象，未予刊登，請予處理。查本案仍在進行中加之楚員向
    極倨傲，行政監督往常抗拒接受，未便逕行處理，謹檢附原新聞稿及特稿影本各
    一份，請核示」，認其並未誣指告訴人乙○○有開庭罵百姓之事實。被告此部分
    檢舉既有上開事證，不問上開事實真相如何？被告此部分所為檢舉亦難認有誣告
    之故意。再者，被告另於陳情狀所稱：「言行更為粗暴，．．．什麼都不怕我行
    我素，開庭罵百姓，開會罵好人和長官，到處尋索小道消息，‧‧‧」等事實，
    尚非公務服務法及公務員懲戒法所定之公務員應受懲戒之事實，是被告此部分所
    言，並不足以使告訴人乙○○有受公務員懲戒之危險。且所指所係涉主觀之評價
    ，如罵好人、罵長官、何謂罵？是否該罵均涉個人評價，自亦難認其係捏詞誣告
    。
五、至被告聲請(1)向台灣高等法院台南分院函調乙○○於七十三年三月三十日上午十
    時許，在私立台中逢甲大學前逮捕莊彭年，來台中當日所請何種差假；向中央信
    託局台中公保門診中心函調乙○○在該中心近十年來就診之次數、時間及向台中
    高分院人事室調查乙○○請何種假前去看病；(2)向台中高分院調查乙○○控告田
    濟棨（含有關案件之簽）案所自製撰繕文件，所使用之紙張數量及為公用或自購
    紙張；向台中電信局、台中高分院總務科查乙○○辦公室自動電話使用電話登記
    次數是否與台中電信局實際通話之次數、時間相符合，通話內容是否全為洽公等
    以證明乙○○真正上下班守時，沒有未依法請假逮捕現行犯，及私事不使用公用
    電信和物品，以查明告訴人乙○○是否真如前判決被告有罪判決所述乙○○「奉
    公守法」。另(3)向台中高分院政風室函查乙○○所報財產登記資料總值若干？或
    確實正確否？以證明其自擔任公職起至今，與其薪資收支是否合理。(4)向台中高
    分院函調乙○○控告田濟棨貪案之簽呈及該院八十五年七月二十四日中分維人
    字第七三○號報台灣高等法院之函稿，證明乙○○常亂控濫告；另向(5)台中高分
    院函調乙○○藉其因短缺吳火川法官考核表為題，自八十五年七月一日起至十月
    底，共上簽院長十餘次之簽呈，暨經院長多次批示，均不為其接受，迫不得已分
    別於八十五年十月四日以中分維人字第九六四號函、十月二十三日中分維人字第
    一○四七號函報台灣高等法院人事室處理之函稿，以證明乙○○有無常常藉故找
    碴，製造事端之事實。然上開被告所聲請之(4)、(5)二項，均係在被告向監察院提
    出陳情後發生之事，與本案無涉，餘(1)、(2)、(3)聲請調查之各節，旨在證明乙○
    ○有無奉公守法、薪資收支是否合理、藉故找碴、製造事端等情，因被告於前開
    向監察院檢舉陳情狀內所為之該等陳述，事涉個人主觀之評論，並不足以使告訴
    人乙○○有受公務員懲戒之危險，難認有誣告犯意，故被告上開聲請調查之證據
    ，均與本件前開陳情狀內認被告意圖使告訴人受懲戒處分，而誣指告訴人「現在
    特嗅不要而已」、「以控告為升官發財之道」之犯罪事實之認定無涉，亦不足以
    影響被告犯罪事實之認定，無調查之必要，併予敘明。
六、按刑法上之誣告罪，本不限於所告事實全屬虛偽時，始能成立，倘所告事實之一
    部分係出於故意虛構，仍不得謂非誣告，最高法院二十年上字第六六二號著有判
    例，又查公務員之懲戒，監察院認為公務員有違法廢弛職務或其他失職行為，應
    付懲戒者，應依公務員懲戒法第十八條規定，移送公務員懲戒委員會審議，是監
    察院係屬公務員懲戒之該管公務員，被告身為台中高分院之人事室主任，明知告
    訴人乙○○並無操守不良、亦從未藉控告收取私人之不正利益，竟意圖使乙○○
    受懲戒處分，而向監察院陳情檢舉乙○○「自認身份特殊不要錢（現在特嗅不敢
    而矣）」、「常常亂控濫告，造成事端，挑撥同仁控長官．誣告同仁百姓」「以
    控告為升官發財之道」，」，而有使乙○○受懲戒處分之危險，核其所為，係犯
    刑法第一百六十九條第一項之誣告罪。原審認被告罪證明確，予以論罪科刑，固
    非無見，然原判決認被告指告訴人乙○○誣告之事實包括「整天不務正業」、「
    言行粗暴，．．．什麼都不怕、我行我素、開庭罵百姓、開會罵好人和長官，到
    處尋索小道消息，．．．自持法官特殊身分，目空一切」等個人情緒上之用語及
    道德評德，應不足以使告訴人乙○○受懲戒處分之部分，亦為被告誣告之事實，
    尚有未洽。公訴人依告訴人具狀請求認原判決量刑過輕，且於本案審理期間又向
    台中高分院捏造事實誣告告訴人洩密，犯後不思反省，認原審宣告緩刑尚有失察
    ；而被告上訴意旨否認犯罪，分別指摘原判決不當，雖均無理由，然原判決既有
    上開可議之處，即無可維持，自應由本院予以撤銷改判。爰審酌被告身為本院前
    人事主任，素行良好，本案事由起因係認告訴人有偽報出生年齡而起，致於陳情
    狀內杜撰不實之事實，犯罪情節、所生危害，犯罪之動機、目的、方法、手段、
    所生之危害，及犯後之態度等一切情狀，量處如主文第二項所示之刑。又被告未
    曾受有期徒刑以上刑之宣告，有台灣台中地方法院檢察署刑案資料查註紀錄表一
    份在卷可稽，其中被告所涉台灣台中地方法院檢察署八十四年度偵續字第九二號
    誣告案件，經檢察官處分不起訴確定，而被告因本件判決宣告後，亦應知所警惕
    ，信無再犯之虞，本院認定原審亦認被告所宣告之刑，以暫不執行為適當而併宣
    告被告緩刑，尚無不合，爰併宣告緩刑二年，以啟自新。
據上論結，應依刑事訴訟法第三百六十九條第一項前段、第三百六十四條、第二百九
十九條第一項前段，刑法第一百六十九條第一項、第七十四條第一款，判決如主文。
本案經檢察官丙○○到庭執行職務。
中      華      民      國      九十二   年       三      月   三十一   日
                                  臺灣高等法院臺中分院刑事第七庭
                                        審判長法  官  林  榮  龍
                                              法  官  江  錫  麟
                                              法  官  謝  說  容
右正本證明與原本無異。
如不服本判決應於收受送達後十日內向本院提出上訴書狀，其未敘述上訴之理由者並
得於提起上訴後十日內向本院補提理由書（均須按他造當事人之人數附繕本）。
                                              書記官  金  珍  華
中      華      民      國      九十二   年       四      月     二     日
附錄法條：
刑法第一百六十九條第一項：
意圖他人受刑事或懲戒處分，向該管公務員誣告者，處七年以下有期徒刑。
                                                                        Ａ


司法院資訊處製作；財團法人民間司法改革基金會備份。
